【裁判字號】    89,台上,468
【裁判日期】    890225
【裁判案由】    拆屋還地
【裁判全文】
最高法院民事判決                                八十九年度台上字第四六八號
    上 訴 人  甲○○
              子○○
              戊  ○
              庚○○
              丑○○
              壬○○
              丙○○
              辛  ○
              卯○○
              寅  ○
              乙  ○
              癸○○
    上 訴 人  丁○○
    被上訴人  己○○
右當事人間請求拆屋還地事件，上訴人對於中華民國八十七年十一月三十日台灣高等
法院台南分院第二審判決（八十六年度上字第五四○號），各自提起上訴，本院判決
如左：
    主  文
原判決關於駁回上訴人甲○○、子○○、戊○、丑○○、壬○○、丙○○、辛○、卯
○○、寅○、乙○、癸○○就原判決附圖所示編號5.6.9.9.15.拆屋、還地之上訴，及
命渠等與庚○○就原判決附圖所示編號12.拆屋、還地，暨各該訴訟費用部分廢棄，發
回台灣高等法院台南分院。
上訴人丁○○之上訴及庚○○、丑○○其他上訴均駁回。
第三審訴訟費用，關於駁回上訴部分，由上訴人丁○○、庚○○、丑○○各自負擔。
    理  由
本件上訴人丁○○請求謝六合之繼承人共同拆除謝六合生前所建房屋交還所占用之基
地部分，其為訴訟標的之法律關係，對於各繼承人，必須合一確定。是上訴人甲○○
、子○○、戊○、庚○○、丑○○、壬○○、丙○○、辛○、卯○○、寅○等人上訴
之效力，依民事訴訟法第五十六條第一項第一款之規定，及於未提起上訴之共同訴訟
人乙○、癸○○，爰併列彼等為上訴人，合先明。
次查，上訴人丁○○起訴主張：坐落嘉義縣朴子市○○段崁前小段二三四及二三四之
一號土地（下稱系爭土地），係經分割共有物訴訟而分歸伊取得，如原判決附圖（下
稱附圖）所示編號１面積○點○○○七七五公頃土地上之磚造水塔、編號７面積○點
○○二三一六公頃土地上之乾燥機房為被上訴人所建造，又編號２面積○點○○○七
四六公頃及編號４面積○點○○二四二八公頃之空地，亦為被上訴人所使用；編號１０
面積○點○○一一四一公頃土地上之雞舍、編號面積○點○○一七七○公頃土地上
之廁所及空屋及編號面積○點○○四一五○公頃土地上之磚木造平房，為上訴人丑
○○所建造，而編號４面積○點○○八八二九公頃及編號面積○點○○一○二三公
頃之空地，為丑○○所使用；編號６面積○點○○一九○六公頃之磚木造平房，現為
上訴人庚○○使用；編號５面積○點○○九三八○公頃、編號６面積○點○○一九○
六公頃、編號９面積○點○○一二七五公頃、編號９面積○點○○二四六二公頃土地
上之磚木造平房及編號面積○點○○二○六四公頃土地上之浴室及舊豬舍為兩造之
被繼承人謝六合（已於民國六十八年七月二十日死亡）所建造，上開建物均未辦理保
存登記，且彼等均無占有之正當權源等情。本於所有權之作用，依物上請求權及繼承
之法律關係，求為命上訴人甲○○、子○○、戊○、庚○○、丑○○、壬○○、丙○
○、辛○、卯○○、寅○、乙○、癸○○（下稱甲○○等十二人）及被上訴人分別或
共同，拆除或遷出上開建物，將所占用之土地交還與伊之判決。嗣於原審追加主張，
編號面積○點○○六二四七公頃之磚造平房，亦為謝六合所建造，為甲○○等十二
人所繼承占有中，且其占有無正當權源等情。求為甲○○等十二人就編號部分拆屋
、還地之判決。
上訴人甲○○、子○○、戊○、庚○○、丑○○、壬○○、丙○○、辛○、卯○○、
寅○及被上訴人則以：編號５、６、９、９及等磚木造平房及附屬建物為訴外人謝
烏嘴、蔡齊及謝六合等三人所共有，權利範圍各為三分之一，對造上訴人丁○○請求
伊拆屋還地，顯不合法。又附圖編號１、７、１０、、及部分地上建築物，係兩
造之共同被繼承人謝六合生前同意被上訴人、丑○○所建，而謝六合原係二三四、二
三四之一號土地共有人，上訴人丁○○繼承自謝六合，自應包括負擔在內，是被上訴
人、丑○○對所占用土地乃有權使用，再編號６部分之建物，係訴外人謝烏嘴、蔡齊
及謝六合等人所共有，而由謝六合等同意上訴人庚○○使用，丁○○自亦不得請求庚
○○遷出。另上開建物所在之土地於台灣高等法院台南分院八十五年度上字第一一六
號分割共有物事件訴訟時，丁○○主張因欲保留祖厝（即系爭建物）而分得系爭土地
，乃丁○○於取得系爭建物之基地後，即反於該分割事件中之主張及請求，立即請求
拆屋還地，顯有違誠信原則等語。資為抗辯。
原審以：查，上訴人丁○○追加請求甲○○等十二人就編號部分建物拆除，並返還
土地之訴，係屬擴張應受判決事項之聲明，依民事訴訟法第四百四十六條第一項但書
及第二百五十六條第二款之規定，亦無不合，均應予准許。次查，上訴人丁○○主張
系爭土地係經台灣高等法院台南分院八十五年度上字第一一六號分割共有物訴訟而分
歸伊取得，如附圖所示編號１面積○點○○○七七五公頃土地上之磚造水塔、編號７
面積○點○○二三一六公頃土地上之乾燥機房為被上訴人所建造，編號２面積○點○
○○七四六公頃及編號４面積○點○○二四二八公頃之空地，亦為被上訴人所使用；
編號１０面積○點○○一一四一公頃土地上之雞舍、編號面積○點○○一七七○公頃
土地上之廁所及空屋及編號面積○點○○四一五○公頃土地上之磚木造平房，為上
訴人丑○○所建造，而編號４面積○點○○八八二九公頃及編號面積○點○○一○
二三公頃之空地，為丑○○所使用；編號６面積○點○○一九○六公頃之磚木造平房
，現為上訴人庚○○使用；編號５面積○點○○九三八○公頃、編號６面積○點○○
一九○六公頃、編號９面積○點○○一二七五公頃、編號９面積○點○○二四六二公
頃、編號面積○點○○六二四七公頃土地上之磚木造平房及編號面積○點○○二
○六四公頃土地上之浴室及舊豬舍為兩造之被繼承人謝六合所建造，上開建物均未辦
理保存登記，且謝六合已於六十八年七月二十日死亡，上訴人甲○○等十二人及被上
訴人均為其繼承人等事實，業據其提出土地登記簿謄本二件、戶籍登記簿謄本三件為
證，並經調閱該分割共有物全卷及囑託嘉義縣朴子地政事務所地政人員勘測現場屬實
，製有勘驗筆錄及複丈成果圖附卷可稽。上訴人甲○○等十二人及被上訴人雖提出建
築改良物登記簿謄本主張編號５、６、９、９及等磚木造平房及附屬建物登記為訴
外人謝烏嘴、蔡齊及謝六合等三人所共有，權利範圍各為三分之一，並非未辦理保存
登記之建物云云。惟彼等所提出之建築改良物登記簿謄本上所登記之建物，業經上訴
人丁○○申請辦理滅失登記完竣，丁○○因共有物分割而取得之系爭土地上現無任何
建物保存登記，業經嘉義縣朴子地政事務所於八十七年四月十六日檢送該建物登記簿
謄本以八十七朴地一字第一九○六號函覆在卷可查。甲○○等十二人及被上訴人上開
所辯，與現有登記資料不符，自無可取，應認上訴人丁○○主張之事實為真。按分割
共有物之判決，兼有形成判決及給付判決之性質，此觀強制執行法第一百三十一條第
一項前段：「關於繼承財產或共有物分割之裁判，執行法院得將各繼承人或各共有人
分得部分點交之」之規定自明，而其點交之方法，自仍應適用強制執行法第一百二十
三條至第一百二十六條之規定。上訴人丁○○係因台灣高等法院台南分院八十五年度
上字第一一六號分割共有物裁判而取得系爭土地之所有權，已如前述，而被上訴人原
係該土地之共有人，亦為該分割共有物訴訟之當事人，此有調閱該分割共有物案全卷
可稽，依前揭法律規定及說明，上訴人丁○○本可執該分割共有物判決，聲請執行法
院解除原共有人即被上訴人在其分得土地上之占有，即拆除房屋及交還土地，自無庸
另行起訴請求，故上訴人丁○○於分割共有物訴訟之外，再以本件聲明請求被上訴人
應將系爭土地上，編號１面積○點○○○七七五公頃、編號７面積○點○○二三一六
公頃土地上建物拆除，將基地及編號２面積○點○○○七四六公頃、編號４面積○點
○○二四二八公頃之土地交還於伊及與上訴人甲○○等十二人共同拆屋還地部分，即
屬欠缺權利保護要件，不應准許。次按所有人對於無權占有或侵奪其所有物者，得請
求返還；對於妨害其所有權者，得請求除去之；有妨害其所有權之虞者，得請求防止
之，民法第七百六十七條定有明文。上訴人甲○○等十二人及被上訴人或其被繼承人
謝六合生前分別在上訴人丁○○所有之系爭土地上分別建造或使用如附圖所示之建物
及土地，為上訴人甲○○等十二人及被上訴人所不爭，上訴人丑○○、庚○○雖先後
辯稱，伊所建造或使用之建築物，係兩造之共同被繼承人謝六合生前所同意，而謝六
合原係系爭土地共有人，上訴人丁○○繼承自謝六合，自應包括負擔在內，是彼等對
所占用之土地或建物乃有權使用，上訴人丁○○不得請求丑○○拆屋還地，亦不得請
求庚○○遷出系爭建物云云。惟謝六合固原係系爭土地之共有人，然系爭土地上訴人
丁○○係基於分割共有物之裁判取得所有權，在分割之前，上訴人丁○○係基於買賣
關係而取得共有權利，此有上訴人丁○○所提出分割前之土地登記簿謄本可稽，均非
繼承自謝六合，縱謝六合生前有同意上訴人丑○○、庚○○於系爭土地上建屋或使用
系爭土地上之建物，要為彼等與謝六合間之債權關係，無法對抗第三人。上訴人丁○
○取得系爭土地之權利既非繼承自謝六合，則上訴人丑○○、庚○○以丁○○取得系
爭土地係繼承自謝六合，自應包括繼承負擔在內云云，即乏實據，而不可採，難認上
訴人丑○○、庚○○占有系爭土地或建物有正當之權源。從而，上訴人丁○○本於所
有權之作用，依前開法律規定，請求上訴人丑○○應將坐落前開二三四號土地上，編
號１０面積○點○○一一四一公頃、編號面積○點○○一七七○公頃、編號面積○
點○○四一五○公頃土地上之建物拆除，將基地及編號４面積○點○○八八二九公頃
、編號面積○點○○一○二三公頃之土地交還於伊；上訴人陳謝歐應自坐落前開二
三四之一號土地上，編號６面積○點○○一九○六公頃之磚木造平房之基地遷出，為
有理由，應予准許。再按繼承人有數人時，在分割遺產前，各繼承人對於遺產全部為
公同共有，民法第一千一百五十一條定有明文。如附圖所示編號５面積○點○○九三
八○公頃、編號６面積○點○○一九○六公頃、編號９面積○點○○一二七五公頃、
編號９面積○點○○二四六二公頃、編號面積○點○○六二四七公頃土地上之磚木
造平房及編號面積○點○○二○六四公頃土地上之浴室及舊豬舍為謝六合所建造，
且均未辦理保存登記，謝六合已於六十八年七月二十日死亡，上訴人甲○○等十二人
為其繼承人，就上開謝六合建造原始取得之建物迄今尚未辦理分割等事實，已如前述
，而上訴人甲○○等十二人上開建物占有系爭土地有何正當權源，復無法舉證證明，
雖以上訴人丁○○前於台灣高等法院台南分院八十五年度上字第一一六號分割共有物
事件訴訟時主張，其因欲保留祖厝（即系爭建物）始分得系爭建物坐落之基地，竟於
取得系爭建物基地後，立即請求拆屋還地，有違誠信原則云云，抗辯上訴人丁○○不
得請求彼等拆屋還地。惟此為上訴人丁○○所否認，經調閱該分割共有物事件全卷，
上訴人丁○○當時係回應其他共有人保留祖厝之分割方案主張，而提出伊有三分之二
所有權，若祖厝應予保留，自應將祖厝之基地分歸伊所有之攻擊方法（見前開八十五
年度上字第一一六號卷第五十五頁背面理由一以下），並未具體承諾永不拆除系爭建
物，而該分割共有物事件之確定判決亦未以上訴人丁○○願保留系爭建物為其採行分
割方案之理由，上訴人甲○○等十二人以前開所辯，欲永久限制上訴人丁○○所有權
之行使，尚非可取。從而，上訴人丁○○本於所有權之作用，依物上請求權及繼承之
法律關係，請求上訴人甲○○等十二人共同將系爭土地上編號５面積○點○○九三八
○公頃、編號６面積○點○○一九○六公頃、編號９面積○點○○一二七五公頃、編
號９面積○點○○二四六二公頃、編號面積○點○○六二四七公頃土地上之建物拆
除，將土地交還於伊，為有理由，應予准許云云。爰將第一審所為上訴人丁○○勝訴
之判決，就其中關於命被上訴人拆屋還地部分予以廢棄，改判駁回丁○○該部分之訴
；其餘部分予以維持，駁回甲○○等十二人之上訴。另命上訴人甲○○等十二人就附
圖所示編號面積○點○○六二四七公頃土地上建物拆除，將基地交還於上訴人丁○
○。
(一)、原判決關於駁回上訴人甲○○等除庚○○外計十一人就附圖所示編號５、６、９
、９、拆屋、還地之上訴，及命甲○○等十二人就附圖所示編號之拆屋、還地部
分：查，上訴人甲○○等十二人辯稱：如附圖所示編號５、６、９、９、、部分
之房屋並無滅失，上訴人丁○○所提出滅失登記完竣之建物登記簿謄本所載與事實不
符等語（見原審卷一一二頁正面）。而依原審現場勘驗之筆錄所載，前開編號５、９
、９、部分之房屋，係磚造水泥屋（見原審卷一二○頁正、反面，至於編號６、
部分之房屋，原審漏未勘驗，係何種材料構築），而嘉義縣朴子鎮○○段崁前小段建
號九號建物登記簿所載，坐落於系爭土地之建物在滅失登記前係泥磚造平房，為謝烏
嘴、蔡齊、謝六合所共有（見原審卷九一至九二頁）。則上訴人甲○○等十二人所辯
，是否全無可採，如附圖所示編號５、６、９、９、、部分之房屋，是否即上開
建物登記簿謄本所載未為滅失登記前之建物，攸關前開房屋是否確為共有人謝六合所
建，而非無權占有，原審未為詳加調查審認，僅憑建物登記簿謄本已有建物滅失登記
，即謂上訴人甲○○等十二人前開所辯，不足採信，尚嫌速斷。又編號５、６、９、
９、、部分之房屋，乃上訴人甲○○等十二人與被上訴人自謝六合繼承而來，為
原審所認定之事實，而繼承人有數人時，在分割遺產前，各繼承人對於遺產全部為公
同共有，則被上訴人何以得不與上訴人甲○○等十二人共同拆屋、還地，原審亦未說
明其理由，殊屬可議。上訴論旨，指摘原判決關此部分違背法令，求予廢棄，非無理
由。
(二)、原判決關於駁回上訴人丁○○請求被上訴人拆屋、還地之訴，及駁回上訴人丑○
○就自如附圖所示編號１０、、、４、拆屋、還地部分暨上訴人庚○○就自如附
圖編號６遷出之上訴部分，於法核無違誤。末查，上訴人丁○○提起第三審上訴，固
聲明原判決對其不利部分廢棄，惟僅聲明就原審駁回其請求被上訴人就如附圖所示編
號１、７、２、４部分為准許或發回更審，則原審縱對如附圖所示編號５、６、９、
９、部分漏未說明其論斷理由，亦與其聲明上訴，請求法院判斷部分無涉，亦即該
部分縱未論斷，亦與本件判決結果不生影響，併予明。兩造上訴論旨，各就原審取
捨證據，認定事實之職權行使，各自指摘原判決關於其敗訴部分違背法令，求予廢棄
，非有理由。
據上論結，本件丁○○之上訴為無理由，丑○○、庚○○之上訴為一部有理由、一部
無理由，甲○○、子○○、戊○、壬○○、丙○○、辛○、卯○○、寅○、乙○、癸
○○之上訴為有理由。依民事訴訟法第四百八十一條、第四百四十九條第一項、第七
十八條、第四百七十七條第一項、第四百七十八條第一項，判決如主文。
中      華      民      國    八十九    年      二      月    二十五    日
                              最高法院民事第三庭
                                  審判長法官  范  秉  閣
                                        法官  朱  建  男
                                        法官  曾  煌  圳
                                        法官  許  澍  林
                                        法官  鄭  玉  山
      右正本證明與原本無異
                                              書  記  官
中      華      民      國    八十九    年      三      月     十四     日


司法院資訊處製作；財團法人民間司法改革基金會備份。
